---
title: "Regressão logística"
---

::: {.chapterintro data-latex=""}
Neste tópico iremos discutir sobre regressão logística. Trata-se de um modelo de regressão não linear e serão abordados aspectos teóricos e aplicados, envolvendo estimação dos parâmetros do modelo de regressão e inferência. Nas aplicações serão utilizados os softwares R e SAS$\scriptsize ^\textregistered$, considerando diferentes conjuntos de dados.

Essa aula é baseada no **Capítulo 4 - Logistic regression** do livro _An introduction to categorical data analysis_ (Agresti, 2007), **Capítulo 14 - Logistic regression, Poisson regression, and Generalized Linear Models** do livro _Applied Linear Statistical Models_ (Kutner et al., 2005) e no livro _Logistic regression using the SAS$\scriptsize ^\textregistered$ system - theory and application_ (Allison, 1999).
:::

## Introdução

Neste tópico trataremos sobre a modelagem estatística de variáveis resposta binárias ou dicotômicas, sob o contexto de ajuste de modelos de regressão. Variáveis binárias são aquelas que assumem como resposta apenas dois possiveis valores, muitas vezes definidos como _sucesso_ e _fracasso_, que geralmente assumem os valores 1 e 0, respectivamente.

Kutner et al. (2005) afirma que em várias aplicações de análise de regressão têm-se variáveis resposta binárias e apresentam os seguintes exemplos:

  1. Em um estudo com o objetivo de avaliar se o fato de empresas possuírem ou não um departamento de relações industriais está relacionado ao tamanho das mesmas ($X$), a variável resposta foi definida com os dois resultados possíveis: a empresa possui um departamento de relações industriais (_sucesso_) ou a empresa não possui um departamento de relações industriais (_fracasso_). Esses resultados podem ser codificados como 1 e 0, respectivamente ou vice-versa.
  2. Em um estudo sobre a participação de mulheres casadas no mercado de trabalho, ou seja, que trabalham fora, em função da idade ($X_1$), do número de filhos ($X_2$) e da renda do marido ($X_3$), a variável resposta $Y$ pode ser codificada como 1, no caso em que a mulher trabalha fora (_sucesso_) ou 0, quando não trabalha fora (_fracasso_).
  3. Em um estudo sobre a posse de seguro de responsabilidade civil, de acordo com a idade do chefe da família ($X_1$), a renda familiar ($X_2$) e o tipo de ocupação do chefe de família ($X_3$), a variável resposta $Y$ foi definida com os dois resultados possíveis: a família possui seguro de responsabilidade civil (_sucesso_ ou $Y=1$) e a família não possui seguro de responsabilidade civil (_fracasso_ ou $Y=0$). 
  4. Em um estudo longitudinal de doença coronariana em função de idade ($X_1$), sexo ($X_2$), histórico de tabagismo ($X_3$), nível de colesterol ($X_4$), percentual do peso corporal ideal ($X_5$) e pressão arterial ($X_6$), a variável resposta $Y$ foi definida com dois resultados possíveis: a pessoa desenvolveu doença cardíaca durante o estudo (_sucesso_ ou $Y=1$) ou a pessoa não desenvolveu doença cardíaca durante o estudo (_fracasso_ ou $Y=0$). 
  
Esses quatro exemplos correspondem a uma pequena amostra da infinidade de estudos que mensuram variáveis binárias e nos quais tem-se o objetivo de ajustar um modelo de regressão linear para avaliar a relação entre essa variável binária (variável dependente) e as variáveis explicativas (variáveis independentes).

De acordo com Agresti (2007), os dados binários correspondem à forma mais comum de dados categóricos e o modelo mais utilizado para esse tipo de dado é o de **regressão logística**. 

::: {.important data-latex=""}
O modelo de regressão logística é parte de um conjunto maior, denominado por Nelder e Wedderburn (1972) como _**modelos lineares generalizados (MLG)**_. Esses autores mostraram que vários métodos ou técnicas estatísticas estudadas e propostas separadamente, poderiam ser representadas sob uma formulação unificada (Cordeiro et al., 2024). Dentre os modelos comumente utilizados na análise de dados, que pertencem à classe dos _MLG_, podemos citar:

  - modelos de regressão linear;
  - modelos de análise de variância (ANOVA);
  - modelo logístico;
  - modelo complemento log-log;
  - modelo probito;
  - modelos log-lineares; 
  - dentre outros.

Resumidamente, os _MLG_ possuem três componentes: 

  - o **componente aleatório**,  que refere-se à variável resposta $Y$, que tem distribuição de probabilidade pertencente à família exponencial; 
  - o **componente sistemático**, que especifica as variáveis explicativas do modelo, na forma de um modelo linear; 
  - a **função de ligação**, que corresponde a uma função do valor esperado de $Y$ ou média, $\mu = E(Y)$ e que estabelece a ligação entre os componentes aleatório e sistemático. Ela pode ser definida pela função $g(\cdot)$ que relaciona $\mu$ ao preditor linear (componente sistemático). Como exemplos têm-se:
  1. **Modelo de regressão linear:**
  $$g(\mu) = \beta_0 + \beta_1 X_1 + \beta_2 X_2 + \ldots + \beta_k X_k,$$
  no qual o componente sistemático ou preditor linear corresponde a um modelo de regressão linear múltipla (MRLM).
  Neste curso definimos o MRLM por:
  $$Y_i = \beta_0 + \beta_1 X_{1i} + \beta_2 X_{2i} + \ldots + \beta_k X_{ki} + \varepsilon_i,$$
  em que $E(Y_i) = \mu_i = \beta_0 + \beta_1 X_{1i} + \beta_2 X_{2i} + \ldots + \beta_k X_{ki}$. Portanto, tem-se nesse modelo a _função de ligação identidade_, ou seja, $g(\mu_i) = \mu_i$. Esse tipo de função de ligação também é comumente considerada nos modelos de ANOVA. 

  2. **Modelo de regressão logística:** considere $Y$ uma variável aleatória (v.a.) que tenha distribuição Bernoulli e uma amostra aleatória de $n$ v.a. dada por $Y_1, Y_2, \ldots Y_n$.  Dessa forma, $Y_i \sim Bernoulli(\pi_i)$, com $E(Y_i) = \mu_i = \pi_i$ e $V(Y_i) = \pi_i(1-\pi_i)$. Nessa situação, uma das possíveis maneiras é definir $g(\mu_i)$ como uma função _logit_ ou _logito_. Assim tem-se:
  $$ g(\mu_i) = g(\pi_i) = logit (\pi_i) = log \left( \dfrac{\pi_i}{1-\pi_i} \right) = \beta_0 + \beta_1 X_{1i} + \beta_2 X_{2i} + \ldots + \beta_k X_{ki}.
  $$
  
:::


::: aside
AGRESTI, A. **An introduction to categorical data analysis**. 2nd ed. Hoboken: John Wiley & Sons Inc. 2007

\

ALLISON, P.D. **Logistic regression using the SAS$\scriptsize ^\textregistered$ system: theory and application**. Cary: SAS Institute Inc., 1999. 

\ 

CORDEIRO, G.M.; DEMÉTRIO, C.G.B.; MORAL, R.A. **Modelos lineares generalizados e aplicações**. São Paulo: Blucher, 2024

\

KUTNER, M.H.; NACHTSSHEIM, C.J.; NETER, J.; LI, W. **Applied linear statistical models**. 5ed. New York: McGraw-Hill/Irwin, 2005.
:::


## Exemplo de motivação: _Horseshoe Crab_

::: {.data data-latex=""}
Considere os dados apresentados por Agresti (2007), provenientes de uma pesquisa realizada em uma ilha do Golfo do México, com fêmeas de caranguejos-ferradura (_horseshoe crab_). São informações de 173 fêmeas do caranguejo-ferradura em acasalamento e têm-se as seguintes variáveis:

- _**color**_ : cor da fêmea (2 = _clara_, 3 = _média_, 4 = _escura_ e 5 = _mais escura_);
- _**spine**_ : condição dos espinhos (1 = _ambos bons_, 2 = _um desgastado ou quebrado_ e 3 = _ambos desgastados ou quebrados_);
- _**width**_ : largura da carapaça da fêmea (cm);
- _**satell**_ : número de satélites;
- _**weight**_ : peso da fêmea (g);
- _**y**_ : indica se a fêmea possui algum _satélite_ — macho que se agrupa ao redor da fêmea e pode fertilizar seus óvulos;
:::


::: columns
::: {.column width="50%"}

```{r,warning=FALSE,message = FALSE, echo=FALSE}
#library(downloadthis)
library(readxl)

horseshoe <- read_excel("Dados/horseshoe_crab.xlsx")

#horseshoe %>%
#    download_this(
#    output_name = "horseshoe",
#    output_extension = ".xlsx",
#    button_label = "Download dos dados",
#    button_type = "primary",
#    has_icon = TRUE,
#    icon = "fa fa-save"
#  )
```
:::

::: {.column width="50%"}
![Caranguejo-ferradura (_horseshoe crab_). Wikipedia. [https://en.wikipedia.org/wiki/Horseshoe_crab](https://en.wikipedia.org/wiki/Horseshoe_crab)](imagens/horseshoe_crab.jpg){fig-align="center" width=50%}
:::
:::

\ 

Suponha que o pesquisador tenha o objetivo de estudar a relação entre a variável binária  _**presença de machos satélites (Y)**_ (0 = sem satélite e 1 = pelo menos um satélite) e o tamanho da fêmea do caranguejo-ferradura, avaliado com base na largura da carapaça (_width_), dada em _cm_. Machos satélites são aqueles que poderiam acasalar ou fertilizar os óvulos da fêmea. Inicialmente, vamos obter um gráfico de dispersão considerando essas duas variáveis.

```{r,warning=FALSE,message = FALSE, echo=TRUE}
#| label: fig-disp1
#| fig-cap: "Gráfico de dispersão largura da carapaça (cm) e presença de satélites de 173 fêmeas de caranguejo-ferradura."
library(ggplot2)
ggplot(horseshoe, aes(x = width, y = y)) +
  geom_point() +
  labs(
    x = "Largura da carapaça (cm)",
    y = "Presença de satélite"
  ) +
  theme_minimal()
```

Pensando no modelo mais simples, ou seja, de 1$^o$ grau, podemos ajustar uma reta para descrever essa relação, conforme pode ser visto na @fig-disp2.

```{r,warning=FALSE,message = FALSE, echo=TRUE}
#| label: fig-disp2
#| fig-cap: "Regressão linear simples para representar a relação entre a largura da carapaça (cm) e presença de satélites."
ggplot(horseshoe, aes(x = width, y = y)) +
  geom_point() +
  geom_smooth(method = "lm", se = FALSE, color = "red") +
  labs(
    x = "Largura da carapaça (cm)",
    y = "Presença de satélite"
  ) +
  theme_minimal()
```

Pode-se observar na @fig-disp2 que o modelo linear simples não é nada adequado para descrever a relação entre a presença de satélites _(Y)_ e a largura da carapaça _(X)_. Além de verificar que a reta não reflete o comportamento dos pontos, ainda pode-se observar que essa reta leva à obtenção de valores estimados acima de _1_, o que não pode ocorrer, pois tem-se apenas valores de $Y$ iguais a 0 ou 1. 

Dessa maneira, utilizar um modelo de regressão linear simples (MRLS) não é adequado nessas situações em que se tem uma variável dependente dicotômica ou binária, ou seja, que assume apenas valores iguais a 0 e 1. Apesar de estar considerando inicialmente o MRLS, essa conclusão é válida para qualquer modelo de regressão linear múltipla (MRLM). Portanto, em situações em que se tenha variáveis resposta binárias, utilizar modelos de regressão linear (MRL), como os que foram vistos até o momento, não é adequado.

Pensando em uma possível melhoria no modelo proposto, será que o ajuste apresentado na @fig-disp3 é mais plausível?

```{r,warning=FALSE,message = FALSE, echo=FALSE}
#| label: fig-disp3
#| fig-cap: "Ilustração de uma função da resposta binária, $E(Y_i) = \\pi_i$ e sua relação com a largura da carapaça (cm)."
pontos<- data.frame(x1 = min(horseshoe$width), 
                    x2 = 24,
                    x3 = 26, 
                    x4 = max(horseshoe$width),
                    y1 = 0, y2 = 0, y3 = 1, y4 = 1)
ggplot(horseshoe, aes(x = width, y = y)) +
  geom_point() +
  geom_segment(aes(x = x1, y = y1, 
                   xend = x2, yend = y2,
                   colour = "red"), 
               linewidth = 1.1, show.legend = FALSE,
               data = pontos) +
  geom_segment(aes(x = x2, y = y2, 
                   xend = x3, yend = y3, 
                   colour = "red"), linewidth = 1.1,
               show.legend = FALSE, data = pontos) +
  geom_segment(aes(x = x3, y = y3, 
                   xend = x4, yend = y4, 
                   colour = "red"), linewidth = 1.1,
               show.legend = FALSE, data = pontos) +
  labs(x = "Largura da carapaça (cm)",
       y = "E(Y)") +
  theme_minimal()
```

Conforme pode ser visto na @fig-disp3, os valores estimados da função da resposta binária, $E(Y_i) = \pi_i$, estão no intervalo $0 \leq \pi_i \leq 1$. Como $\pi_i$ corresponde a uma probabilidade, o modelo proposto e ajustado com  certeza é mais plausível. Porém, nesse modelo considera-se que a probabilidade de se ter _satélites_ é igual a zero para fêmeas com uma largura de carapaça inferior a um determinado valor (que na @fig-disp3 foi assumido 24 cm) e é igual a 1 para fêmeas com largura de carapaça superior a 26 cm. Portanto, esse tipo de modelo não é adequado, uma vez que não existe uma regra plausível para a determinação desses limiares (_**obs.:**_ na @fig-disp3 os limiares foram definidos de forma totalmente aleatória).

Uma outra alternativa ao modelo apresentado na @fig-disp3 seria considerar um modelo para o qual as probabilidades 0 e 1 sejam atingidas assintoticamente, como ocorre no caso de curvas em forma de S ou S invertido, cuja forma pode ser descrita por um modelo logístico. Um exemplo desse tipo de ajuste é apresentado na @fig-disp4.

```{r,warning=FALSE,message = FALSE, echo=FALSE}
#| label: fig-disp4
#| fig-cap: "Curva ajusta em forma de S, considerando uma função da resposta binária, $E(Y_i) = \\pi_i$ e sua relação com a largura da carapaça (cm)."
ggplot(horseshoe, aes(x = width, y = y)) +
  geom_point() +
  geom_smooth(method = "glm",   
              method.args = list(family =
                                   "binomial"),
              se = FALSE, color = "red") +  
  labs(x = "Largura da carapaça (cm)",
       y = expression(hat(pi))) +
  theme_minimal()
```

A curva ajustada apresentada na @fig-disp4 é exatamente aquela obtida considerando a análise de regressão logística.

A seguir serão descritos os principais problemas ao considerar diretamente um modelo de regressão linear na avaliação de variáveis binárias. Posteriormente, será detalhado o ajuste de modelos de regressão logística.

## Alguns problemas quando a variável resposta é binária

Kutner et al. (2005) e Allison (1999) apresentam uma breve, mas importante, discussão em relação a problemas que surgem em relação ao uso de MRL para o caso de variáveis binárias.

Inicialmente, vamos relembrar algumas pressuposições dos MRL, considerando um MRLS dado por:
$$
y_i = \beta_{0} + \beta_{1}x_{i} + \varepsilon_i,
$$
em que $y_i$ e $x_i$ são, respectivamente, os i-ésimos valores observados das variáveis dependente e independente, $\beta_{0}$ e $\beta_{1}$ são os parâmetros do modelo e $\varepsilon_i$ é o erro associado à observação $y_i$, sendo esses erros independentes e identicamente distibuídos segundo uma normal com média zero e variância comum $\sigma^2$, ou seja, $\varepsilon_i \sim N(0,\sigma^2)$. Assim, $E(\varepsilon_i)=0$, $V(\varepsilon_i)=\sigma^2$ e $Cov(\varepsilon_i,\varepsilon_i')=0$, com $i \ne i'$. 

Dentre os vários problemas em relação ao uso de MRL para o caso de variáveis binárias, podem ser destacados três:

1. _**Termos dos erros não normais**_: para uma variável resposta binária 0, 1, cada termo de erro, dado por $\varepsilon_i = y_i - (\beta_0 + \beta_1 x_i)$ pode assumir apenas dois valores:
- Se $y_i = 1$: $\varepsilon_i = 1 - \beta_0 - \beta_1 x_i$; e
- Se $y_i = 0$: $\varepsilon_i = -\beta_0 - \beta_1 x_i$.

    Claramente, o MRLS, o qual assume que os $\varepsilon_i$ são normalmente distribuídos, não é apropriado, conforme pode ser visto no histograma apresentado na @fig-hist1, dos erros estimados ao considerar o ajuste desse modelo aos dados do exemplo de motivação.

```{r,warning=FALSE,message = FALSE, echo=TRUE}
#| label: fig-hist1
#| fig-cap: "Histograma dos resíduos estimados da regressão linear simples para representar a relação entre a largura da carapaça (cm) e presença de satélites."
reg1<- lm(y ~ width, data=horseshoe)
resid.reg1<- data.frame(res = residuals(reg1))
ggplot(resid.reg1, aes(x = res)) +
  geom_histogram() +
  labs(
    x = "Resíduos",
    y = "Frequência absoluta"
  ) +
  theme_minimal()
```

2. _**Variância dos erros não constante (heterocedasticidade)**_: os erros $\varepsilon_i$ não têm variâncias iguais quando a variável resposta é uma variável binária. Para visualizar isso, considere que $Y_i$ é uma variável aleatória com distribuição Bernoulli, ou seja, $Y_i \sim Bernoulli(\pi_i)$, uma vez ela assume apenas valores 0 ou 1. Assim,
    i) $P(Y_i = 1) = \pi_i$;
    ii) $P(Y_i = 0) = 1 - \pi_i$;
    iii) $E(Y_i) = \pi_i$; e
    iv) $V(Y_i) = \pi_i (1 - \pi_i)$.

    Além disso, $\varepsilon_i = y_i - \beta_0 - \beta_1 x_i$, em que $- \beta_0 - \beta_1 x_i$ é uma constante e, portanto, $V(\varepsilon_i) = V(Y_i) = \pi_i (1 - \pi_i)$. Ademais, considerando o modelo de regressão linear simples, 
    $$E(Y_i) = \beta_0 + \beta_1 x_i = \pi_i.$$ {#eq-expY}
    Assim, 
    $$ V(\varepsilon_i) = V(Y_i) = \pi_i (1 - \pi_i) = (\beta_0 + \beta_1 x_i) (1 - \beta_0 - \beta_1 x_i), $$
    ou seja, a $V(\varepsilon_i)$ depende do valor de $x_i$ e, dessa forma, varia conforme o valor de $x_i$. Assim, tem-se que $V(\varepsilon_i)$ é diferente para diferentes valores de $Y_i$.
    
    De acordo com Allison (1999) a violação da ´pressuposição de homogeneidade de variâncias tem duas consequências indesejadas:
    i) As estimativas dos parâmetros não são mais _eficientes_, ou seja, existe pelo menos um método alternativo de estimação que garante um menor erro padrão. Portanto, não se tem um estimador não viesado com variância mínima;
    ii) Definido pelo autor como o mais sério, os erros padrões estimados não são mais _consistentes_, ou seja, eles podem ser viesados.
    
3. _**Restrição na função resposta**_: ao considerar um MRLS, que a variável resposta é binária e a @eq-expY, tem-se que
$$
\pi_i = \beta_0 + \beta_1 x_i.
$$ {#eq-piMRLS}
    
    Inicialmente parece não haver problema algum com o modelo definido na @eq-piMRLS. 
    Porém, sabe-se que $\pi_i$ é uma probabilidade e, portanto, $0 \leq \pi_i \leq 1$. Assim, pensar que para valores contínuos de $x_i$, que geralmente não assume valores em um intervalo qualquer, que tenha muito bem definido limites inferior e superior, não se possa obter valores de $\pi_i$ inferiores a 0 ou superiores a 1, é no mínimo não plausível. 
    Esse problema pode ser observado na @fig-disp2, onde se têm valores estimados para $y_i$ maiores do que 1.
    
Esses problemas relacionados ao ajuste de MRL considerando uma variável resposta binária, levaram ao desenvolvimento de métodos alternativos que fossem mais coerentes conceitualmente e que apresentassem melhores propriedades estatísticas (Allison, 1999). Dentre esses métodos podemos citar o ajuste de modelos logístico (ou de regressão logística), probito e complemento log-log. 

\ 

## Modelo de regressão logística

Neste material definiremos o modelo de regressão logística como descrito no item 3.2.3 de Agresti (2007, pág. 70).

Considere a v.a. $Y_i$, tal que $Y_i \sim Bernoulli(\pi_i)$. Assim, a v.a. $Y_i$ assume apenas dois possíveis valores (0 ou 1). Nessa situação têm-se:

  i) a função de probabilidade é dada por: 
  $$P(Y_i = y_i) = f_{Y_i}(y_i) = \pi_i^{y_i} (1-\pi_i)^{1-y_i} I_{\{0,1\}}(y_i)$$ 
  e, portanto:
  - $P(Y_i = 1) = \pi_i$;
  - $P(Y_i = 0) = 1 - \pi_i$;
  ii) $E(Y_i) = \pi_i$; e
  iii) $V(Y_i) = \pi_i (1 - \pi_i)$.

Inicialmente, será considerado como preditor linear um modelo de regressão linear simples, ou seja,
$$
g(\mu_i) = g(\pi_i) = \beta_0 + \beta_1 x_i.
$$

De acordo com Agresti (2007), as relações entre $\pi_i$ e $x_i$ geralmente são não lineares, ao invés de lineares. Uma mudança no valor de $x_i$ pode ter menos impacto quando $\pi_i$ está próximo de 0 ou 1 do que quando $\pi_i$ está próximo a 0,5 (que corresponde ponto médio do intervalo entre 0 e 1). Como exemplo, considere que se tenha interesse em comprar um automóvel novo ou usado. Seja $\pi_i$ a probabilidade de decidir por um carro novo, quando a renda familiar anual for igual a $x_i$. Um aumento de $US\$ 10.000$ na renda familiar anual provavelmente teria menos efeito quando $x_i = US\$ 1.000.000$, que corresponde à situação em que $\pi_i$ está próximo de 1, do que quando $x_i = US\$ 50.000$.

Ao estabelecer a relação entre $\pi_i$ e $x_i$, geralmente $\pi_i$ aumenta ou diminui continuamente à medida que $x_i$ aumenta. Exemplos de curvas em formato de _S_ ou _S invertido_ para descrever essa relação são apresentadas na @fig-log1.

```{r,warning=FALSE,message = FALSE, echo=FALSE}
#| label: fig-log1
#| fig-cap: "Exemplos de curvas ajustadas de regressão logística."
library(gridExtra)
library(ggplot2)
x<- seq(-4,4, length=100)
y1<- exp(0 + x)/(1+exp(0 + x))
y2<- exp(0 - x)/(1+exp(0 - x))
graf1<- ggplot(mapping = aes(x=x,y=y1)) +
  geom_line() +
  geom_hline(yintercept = c(0,1), color = "red", linetype = "dashed") +
  labs(x = "X", y = expression(pi[i])) +
  theme_classic() +
  theme(axis.text.x = element_blank(),
        axis.ticks.x = element_blank())
graf2<- ggplot(mapping = aes(x=x,y=y2)) +
  geom_line() +
  geom_hline(yintercept = c(0,1), color = "red", linetype = "dashed") +
  labs(x = "X", y = expression(pi[i])) +
  theme_classic() +
  theme(axis.text.x = element_blank(),
        axis.ticks.x = element_blank())
grid.arrange(graf1, graf2, ncol = 2)
```

Segundo Agresti (2007), a equação matemática mais importante que descreve $\pi_i$ como função de $x_i$, conforme as formas apresentadas na @fig-log1, é dada por:
$$
\pi_i = \dfrac{exp(\beta_0 + \beta_1 x_i)}{1+exp(\beta_0 + \beta_1 x_i)} = \dfrac{e^{\beta_0 + \beta_1 x_i}}{1+e^{\beta_0 + \beta_1 x_i}},
$${#eq-flog}

a qual é chamada de função de _regressão logística_. 

O modelo regressão logística é definido a partir da  @eq-flog, efetuando-se algumas operações algébricas e aplicando-se o logaritmo neperiano ou natural, que definiremos aqui como _log_, ou seja,
$$
\begin{array}{rcl}
\pi_i & = & \dfrac{e^{\beta_0 + \beta_1 x_i}}{1+e^{\beta_0 + \beta_1 x_i}} \\
\dfrac{1}{\pi_i} & = & \dfrac{1+e^{\beta_0 + \beta_1 x_i}}{e^{\beta_0 + \beta_1 x_i}} \\
\dfrac{1}{\pi_i} & = & \dfrac{1}{e^{\beta_0 + \beta_1 x_i}} + 1 \\
\dfrac{1}{\pi_i} - 1 & = & \dfrac{1}{e^{\beta_0 + \beta_1 x_i}} \\
\dfrac{1 - \pi_i}{\pi_i} & = & \dfrac{1}{e^{\beta_0 + \beta_1 x_i}} \\
\dfrac{\pi_i}{1 - \pi_i} & = & e^{\beta_0 + \beta_1 x_i} \\
log \left( \dfrac{\pi_i}{1 - \pi_i} \right) & = & log \left( e^{\beta_0 + \beta_1 x_i} \right)
\end{array}
$$
$$ log \left( \dfrac{\pi_i}{1 - \pi_i} \right) = \beta_0 + \beta_1 x_i $${#eq-modlog}

Como descrito anteriormente, o modelo de regressão logística (@eq-modlog) é um caso particular dos modelos lineares generalizados em que:

  - **Componente aleatório:** a variável resposta $Y_i$ é binária, ou seja, assume apenas valores 0 ou 1. Portanto, $Y_i \sim Bernoulli(\pi_i)$, que pertence à família exponencial. Vale ressaltar que o modelo _logit_ também pode ser utilizado quando $Y_i \sim Binomial(n,\pi_i)$, uma vez que na distribuição binomial a v.a. corresponde ao número de sucessos em $n$ realizações independentes de uma Bernoulli.
  
  - **Função de ligação:** é a função _logit_ de $\pi_i$, ou seja,
$$
log \left( \dfrac{\pi_i}{1 - \pi_i} \right).
$$

Observe que, apesar de $\pi_i$ estar restrito ao intervalo de 0 a 1, o _logit_ de $\pi_i$ pode ser qualquer número real. Os números reais também são o intervalo potencial para os preditores lineares (como $\beta_0 + \beta_1 x_i$) que formam o componente sistemático de um GLM. Portanto, este modelo não tem o problema estrutural que o modelo de probabilidade linear (@eq-piMRLS) tem.

## Estimação dos parâmetros

Neste tópico descreveremos resumidamente, conforme apresentado por Casella e Berger (2002), sobre o método de estimação comumente utilizado na obtenção de $\hat{\beta}_0$ e $\hat{\beta}_1$, ao considerar o modelo de regressão logística dado por 
$$
logit (\pi_i) = log \left( \dfrac{\pi_i}{1-\pi_i} \right) = \beta_0 + \beta_1 x_{i}.
$${#eq-modlog2}

Pode-se observar que na @eq-modlog2, a relação entre a v.a. $Y_i$ e o preditor $\beta_0 + \beta_1 x_{i}$ não é mais direta, como tínhamos no caso de um MRLM dado por:
$$
Y_i = \beta_0 + \beta_1 x_{1i} + \beta_2 x_{2i} + \ldots + \beta_k x_{ki}.
$$
Portanto, de acordo com Casella e Berger (2002), o método dos mínimos quadrados deixa de ser uma opção. Assim, utiliza-se o método da máxima verossimilhança na obtenção dos estimadores de $\beta_0$ e $\beta_1$.

Apesar de estar considerando o preditor linear como um modelo de regressão linear simples, a expansão para o caso de modelos de regressão múltipla é direta.

Conforme definido anteriormente, a v.a. a ser analisada é binária, ou seja, assume apenas valores iguais a 0 ou 1. Portanto, considerando uma amostra aleatória de $n$ v.a. $Y_i$, tem-se que $Y_i \sim Bernoulli(\pi_i)$. Assim, tem-se a função de probabilidade: 
  $$P(Y_i = y_i) = f_{Y_i}(y_i) = \pi_i^{y_i} (1-\pi_i)^{1-y_i} I_{\{0,1\}}(y_i)$$
e a função de verossimilhança é dada por:
$$
L(\beta_0, \beta_1| \mathbf{y}) = \prod_{i=1}^n \pi_i^{y_i} (1-\pi_i)^{1-y_i}.
$$
Para facilitar o processo de derivação em relação a $\beta_0$ e $\beta_1$, Casella e Berger (2002) definem a função $F_i = F(\beta_0 +\beta_1 x_i)$, uma vez que
$$
\pi_i = \dfrac{e^{\beta_0 + \beta_1 x_i}}{1+e^{\beta_0 + \beta_1 x_i}},
$$
ou seja, $\pi_i$ é uma função de $\beta_0 +\beta_1 x_i$.

Dessa forma, a função de verossimilhança é dada por
$$
L(\beta_0, \beta_1| \mathbf{y}) = \prod_{i=1}^n \pi_i^{y_i} (1-\pi_i)^{1-y_i} = \prod_{i=1}^n F_i^{y_i} (1-F_i)^{1-y_i},
$$
com a _log-verossimilhança_
$$
\begin{array}{rcl}
\mbox{log }L(\beta_0, \beta_1| \mathbf{y}) & = & \sum_{i=1}^n \mbox{log} \left[ F_i^{y_i} (1-F_i)^{1-y_i} \right] \\
& = & \mbox{log} \left[ F_i^{y_i} \right] + \mbox{log} \left[(1-F_i)^{1-y_i} \right] \\
& = & y_i \mbox{log} (F_i) + (1-y_i) \mbox{log} (1-F_i) \\
& = & y_i \mbox{log} (F_i) - y_i \mbox{log} (1-F_i) +  \mbox{log} (1-F_i) \\
& = & \mbox{log} (1-F_i) + y_i \left[ \mbox{log} (F_i) - \mbox{log} (1-F_i) \right] \\
& = & \mbox{log} (1-F_i) + y_i \mbox{log} \left( \dfrac{F_i}{1-F_i} \right).
\end{array}
$$
Para obter $\hat{\beta}_0$ e $\hat{\beta}_1$ deve-se utilizar as derivadas parciais da função _log-verossimilhança_ em relação aos parâmetros $\beta_0$ e $\beta_1$. Para isso, considere
$$
\dfrac{dF(w)}{dw} = f(w)
$$
como a derivada parcial de $F(w)$, sendo $f_i = f(\beta_0 + \beta_1 x_i)$. Além disso, considere as seguinte regra de derivação: dada $u$ como uma função da variável $x$,
$$
\dfrac{d}{dx} log(u) = \dfrac{1}{u} \dfrac{du}{dx} 
$$
Portanto,
$$
\begin{array}{rcl}
\dfrac{\partial}{\partial \beta_0}  \mbox{log} (1-F_i) & = &
\dfrac{1}{(1-F_i)} \cdot \dfrac{\partial}{\partial \beta_0} (1-F_i) \\
& = & \dfrac{1}{(1-F_i)} \cdot f_i \cdot (-1) \\
& = & - \dfrac{f_i}{(1-F_i)} \\
& = & - \dfrac{F_i f_i}{F_i (1-F_i)} 
\end{array}
$$
e
$$
\begin{array}{rcl}
\dfrac{\partial}{\partial \beta_0}  y_i \mbox{log} \dfrac{F_i}{1-F_i} & = & y_i \dfrac{\partial}{\partial \beta_0}  \left[ \mbox{log} (F_i) - \mbox{log} (1-F_i) \right] \\
& = & y_i \left\{ \dfrac{1}{F_i} \cdot f_i - \dfrac{1}{(1-F_i)} \cdot f_i \cdot (-1) \right\} \\
& = & y_i f_i \left[ \dfrac{1}{F_i} + \dfrac{1}{(1-F_i)} \right] \\
& = & y_i f_i \left[ \dfrac{1-F_i+F_i}{F_i(1-F_i)} \right] \\
& = & \dfrac{y_i f_i}{F_i(1-F_i)}.
\end{array}
$$
Assim,
$$
\begin{array}{rcl}
\dfrac{\partial}{\partial \beta_0}\mbox{log }L(\beta_0, \beta_1| \mathbf{y}) & = & \sum_{i=1}^{n} \left[ \dfrac{y_i f_i}{F_i(1-F_i)} - \dfrac{F_i f_i}{F_i (1-F_i)} \right] \\
& = & \sum_{i=1}^{n} (y_i - F_i) \dfrac{f_i}{F_i (1-F_i)}.
\end{array}
$${#eq-derb0}
De forma semelhante, tem-se
$$
\dfrac{\partial}{\partial \beta_1}\mbox{log }L(\beta_0, \beta_1| \mathbf{y}) = \sum_{i=1}^{n} (y_i - F_i) \dfrac{f_i}{F_i (1-F_i)} x_i.
$${#eq-derb1}

De acordo com Casella e Berger (2002), para a regressão logística tem-se $F(w) = \dfrac{e^w}{1+e^w}$ e $\dfrac{f_i}{F_i (1-F_i)} = 1$. Assim, a @eq-derb0 e a @eq-derb1 podem ser representadas de uma forma mais simples, ou seja,
$$
\dfrac{\partial}{\partial \beta_0}\mbox{log }L(\beta_0, \beta_1| \mathbf{y}) = \sum_{i=1}^{n} (y_i - F_i)
$${#eq-derb0-2}
e
$$
\dfrac{\partial}{\partial \beta_1}\mbox{log }L(\beta_0, \beta_1| \mathbf{y}) = \sum_{i=1}^{n} (y_i - F_i)  x_i.
$${#eq-derb1-2}

Pode-se observar que tanto a derivada em relação a $\beta_0$, quanto em relação a $\beta_1$ dependem dos dois parâmetros, pois $F_i$ e $f_i$ são funções de $\beta_0 + \beta_1 x_i$. Portanto, ao igualar a @eq-derb0 e a @eq-derb1 a zero obtém-se um sistema de equações não-lineares nos parâmetros, ou seja, que não tem solução direta. Assim, é necessário a utilização de algum método iterativo, dentre os quais o Newton-Raphson e o escore de Fisher são comumente utilizados.

Em vários materiais sobre regressão logística encontra-se a equação @eq-derb0-2 e a @eq-derb1-2 nas seguintes formas mais simples, respectivamente:
$$
\begin{array}{rcl}
\dfrac{\partial}{\partial \beta_0}\mbox{log }L(\beta_0, \beta_1| \mathbf{y}) & = & \sum_{i=1}^{n} (y_i - \pi_i), \\
\dfrac{\partial}{\partial \beta_1}\mbox{log }L(\beta_0, \beta_1| \mathbf{y}) & = & \sum_{i=1}^{n} (y_i - \pi_i)  x_i.
\end{array}
$$

## Interpretação dos parâmetros: _odds_ e _odds ratio_

Dois conceitos importantes quando tratamos de regressão logística são _odds_ (_chances_) e _odds ratio_ (_razão de chances_).

_Odds_ é um termo muito comum quando ouvimos sobre apostas e jogos. De acordo com Allison (1999), _odds_ de um evento é a razão do número esperado de vezes que um evento ocorrerá e do número de vezes que esse evento não ocorrerá. Por exemplo, uma _odds_ igual a 4 significa que esperamos quatro vezes mais ocorrência do que não ocorrência do evento de interesse. Vale ressaltar que a _odds_ pode ser um valor menor que 1 e, assim, espera-se maior número de vezes de não ocorrência do evento.

Considerando $\pi$ como a probabilidade de ocorrência de um evento, a _odds_ é definida por:
$$
odds = \dfrac{\pi}{1-\pi}.
$$
Allison (1999) apresenta uma tabela para ilustrar os valores e interpretação da _odds_, que está representada na @tbl-odds1.

| Probabilidade ($\pi$) | _odds_ |
|:---------------------:|:------:|
|          0,1          |  0,11  |
|          0,2          |  0,25  |
|          0,3          |  0,43  |
|          0,4          |  0,67  |
|          0,5          |  1,00  |
|          0,6          |  1,50  |
|          0,7          |  2,33  |
|          0,8          |  4,00  |
|          0,9          |  9,00  |
: Relação entre probabilidade de um evento e _odds_ {#tbl-odds1}

Observe na @tbl-odds1 que a _odds_ é menor que 1 quando $\pi < 0,5$ e maior que 1 para $\pi>0,5$. Uma _odds_ é maior ou igual a zero, mas não tem um limite superior definido.

De acordo com Allison (1999), a _odds_ apresenta uma escala mais adequada para comparações multiplicativas e descreve o seguinte exemplo: se eu tenho uma probabilidade igual a 0,30 de votar em um candidato e a probabilidade de outra pessoa é 0,60, é razoável afirmar que a outra pessoa tem duas vezes mais chance de votar nesse candidato. No entanto, se minha probabilidade é igual a 0,60, é impossível pensar que outra pessoa tem o dobro de chance de votar no candidato. Porém, podemos usar a _odds_ para efetuar essa comparação, sem ter problemas com a escala. No caso de $\pi = 0,6$, tem-se $odds = 0,6/0,4 = 1,5$, que pode ser comparada com a _odds_ de outra pessoa.

Nessa situação surge o conceito de _odds ratio_, que é uma medida de relacionamento muito utilizada na análise e comparação de variáveis binárias. 

Na conceituação da _odds ratio_, inicialmente, vamos apresentar o exemplo semelhante ao de uma tabela de contingência dada por Allison (1999, pág. 12), a qual está apresentada na @tbl_conting.

| Ocorrência da doença | Fumante | Não fumante | Total |
|:--------------------:|:-------:|:-----------:|:-----:|
|          Sim         |    28   |      22     |   50  |
|          Não         |    45   |      52     |   97  |
|         Total        |    73   |      74     |  147  |

: Frequência da ocorrência de uma determinada doença entre grupos de fumantes e não fumantes {#tbl-conting}

Obervando a @tbl-conting tem-se que, no geral, a _odds_ da ocorrência da doença é igual a 50/97 = 0,52. Para os grupos de fumantes e não fumantes têm-se, respectivamente, $odds_{Fumantes} = 28/45 = 0,62$ e $odds_{Não fumantes} = 22/52 = 0,42$. Assim, a razão de chances de fumantes e não fumantes é 
$$ 
odds \mbox{ } ratio = \dfrac{0,62}{0,42} = 1,47,
$$
ou seja, pode-se concluir que a _odds_ para a ocorrência da doença em pessoas fumantes é 47% maior do que entre não fumantes.

Em tabelas de contingência, como a apresentada na @tbl-conting, é comum calcular a _odds ratio_ como a razão do produto cruzado, ou seja,
$$ 
odds \mbox{ } ratio = \dfrac{28 \cdot 52}{45 \cdot 22} = 1,47,
$$
Ao considerar o ajuste de um modelo de regressão logística simples (1$^o$ grau), a forma de obtenção e interpretação da _odds_ geralmente é relacionada ao $\beta_1$. Agresti (2007) define a _odds_ para a resposta igual a 1 (ou _sucesso_) por
$$
\dfrac{\pi}{1-\pi} = e^{\beta_0 + \beta_1 x} = e^{\beta_0}(e^{\beta_1})^x .
$${#eq-odds-beta}

A relação exponencial apresentada na @eq-odds-beta fornece uma interpretação prática para o coeficiente $\beta_1$, ou seja, a _odds_ é multiplicada por $e^{\beta_1}$ para cada unidade que se aumenta em $x$. Quando $\beta_1 = 0$, $e^{\beta_1} = 1$ e a _odds_ não muda ou não é influenciada por mudanças em $x$. 

## Erros padrões, intervalos de confiança, teste de Wald e razão de verossimilhanças

<!--
Erro padrão: slide 44 (Aula 2 - Geraldo Goes) e Casella e Berger (2002, pág 595), Giolo (2006, pág 77)

Teste de Wald e LRT: Casella e Berger (2002, pág 596)
-->

## Ajuste do modelo de regressão logística aos dados do exemplo de motivação

### Utilizando o R

```{r,warning=FALSE,message = FALSE, echo=TRUE, eval=FALSE}
library(readxl)
library(ggplot2)
##
##
rm(list = ls())
#
horseshoe<- read_excel("Dados/horseshoe_crab.xlsx")
str(horseshoe)
#
reglog1.hc<- glm(y ~ width, 
                 family = binomial(link = "logit"), 
                 data = horseshoe)
summary(reglog1.hc)
#
## Grafico
ggplot(horseshoe, aes(x = width, y = y)) +
  geom_point() +
  geom_smooth(method = "glm",   
              method.args = list(family = "binomial"),
              se = FALSE, color = "red") +  
  labs( x = "Largura da carapaça (cm)",
        y = expression(hat(pi))) +
  theme_minimal()
```

### Utilizando o SAS$\scriptsize ^\textregistered$

```{r,warning=FALSE,message = FALSE, echo=TRUE, eval=FALSE}
/* Generated Code (IMPORT) */
/* Source File: horseshoe_crab.xlsx */
/* Source Path: /home/u63243446/Disciplinas_Grad/GES119_Mod_Lin_I */
/* Code generated on: 16/11/2025 23:32 */

%web_drop_table(WORK.horseshoe);


FILENAME REFFILE '/home/u63243446/Disciplinas_Grad/GES119_Mod_Lin_I/horseshoe_crab.xlsx';

PROC IMPORT DATAFILE=REFFILE
	DBMS=XLSX
	OUT=WORK.horseshoe;
	GETNAMES=YES;
RUN;

PROC CONTENTS DATA=WORK.horseshoe; RUN;


%web_open_table(WORK.horseshoe);

proc print data=horseshoe;
run;

proc logistic data=horseshoe;
model y = width;
run;

proc genmod data=horseshoe;
model y = width / dist=binomial;
run;


/***********************
 COMENTÁRIO IMPORTANTE:
 ***********************
 Observe que as estimativas obtidas utilizando-se o SAS apresentam
 sinais invertidos, quando comparados ao R, ou seja, no R tem-se 
 b0 = -12,3508 e b1 = 0,4972, enquanto no SAS tem-se b0 = 12,3508 
 e b1 = -0,4972. Isso aconteceu pois os softwares estão modelando 
 probabilidades diferentes. No R modela-se a probabilidade de Y=1,
 enquanto no SAS modela-se a probabilidade do Y=0, conforme está 
 escrito nos resultados do SAS.
 
 Para contornar essa diferença, basta usar os seguintes comandos:
*/

proc logistic data=horseshoe;
model y(event='1') = width;
run;

proc genmod data=horseshoe;
model y(event='1') = width / dist=binomial type1 type3;
run;
```



